【裁判字號】    91,訴,668
【裁判日期】    920312
【裁判案由】    促進產業升級條例
【裁判全文】
臺北高等行政法院判決                              九十一年度訴字第六六八號
                              .
    原      告  亞洲航空股份有限公司
    代  表  人  甲○○
    訴訟代理人  邱天一律師
    被      告  經濟部工業局
    代  表  人  施顏祥（局長）住同右
    訴訟代理人  乙○○
                丙○○
                丁○○
右當事人間因促進產業升級條例事件，原告不服經濟部中華民國九十一年一月九日經
訴字第０九一０六一００六三號訴願決定，提起行政訴訟。本院判決如左：
    主  文
原告之訴駁回。
訴訟費用由原告負擔。
    事  實
一、事實概要：
  Ａ、原告於民國（下同）九十年六月二十二日以（九十）亞總字第０三九號函，檢
      附下列文件，向被告機關申請，依其符合重要科技事業適用範圍標準時，即八
      十七年一月二十一日修正公布之促進產業升級條例（下稱「促產條例」）第八
      條之一第一項之規定，選擇適用「公司免徵營利事業所得稅」。
      工業局八十九年一月二十日工證（八八）一字第０八八二三二六七四０號核
        准函─核發該公司增資擴展符合重要科技事業適用範圍標準。
      該公司九十年度股東常會議事錄。
      股東繳納股票價款之相關證明文件。
  Ｂ、但被告機關審查後，認為原告公司於九十年六月二十一日召開股東會決議選擇
      適用「公司免徵營利事業所得稅」之時點，距離該公司增資股東開始繳納股票
      價款日期之八十八年六月八日，已超過二年期間，核與促產條例第八條之一第
      一項「．．股東開始繳納股票價款之當日起二年內．．」之規定內容不符。遂
      以九十年七月十二日工（九○）金字第○九○○○二四六九九０號函駁回原告
      之請求，並在拒絕處分中一併指明：「原告應適用該條例第八條股東投資抵減
      之規定」。
  Ｃ、原告旋即於九十年八月七日，以未列字號函向被告提出申復，並表示若未獲被
      告重為處分，則該申請書將自動轉為訴願書。經被告機關審查後，仍認為原告
      公司召開股東會日期已逾法律規定二年之期限，故未重為處分，並將該申復書
      依原告之聲明，視為訴願，移由經濟部依訴願程序處理。
  Ｄ、經濟部審議後駁回原告之訴願，原告乃提起本件行政訴訟。
二、兩造聲明：
  Ａ、原告聲明：
    １、原處分暨訴願決定均撤銷。
    ２、被告應依八十七年一月二十一日公布之促進產業升級條第八條之一規定，就
        原告八十八年現金增資投資計畫選擇適用免徵營利事業所得稅事件，准予原
        告之申請。
    ３、訴訟費用由被告負擔。
  Ｂ、被告聲明：求為判決駁回原告之訴。
三、兩造之爭點：
  Ａ、原告主張之理由：
    １、原告於八十八年度辦理現金增資，迄今促產條例於八十八年十二月三十一日
        及九十一年一月三十日公布修正，促進產業升級條例施行細則於八十九年十
        二月二十九日經行政院發布修正，按行政法程序從新實體從舊原則，本案原
        告有關稅捐抵減優惠之事項，仍應適用八十七年一月二十一日促產條例之規
        定及該時之施行細則（行政院八十六年九月二十四日台八十六經字第三五九
        八六號令修正）規定，合先敘明。
    ２、被告未依法予原告陳述意見或舉行聽證，違反正當法律程序原則：
      ａ、查行政程序法於九十年一月一日起開始施行，依該法第一條「為使行政行
          為遵循公正、公開與民主之程序，確保依法行政之原則，以保障人民權益
          ，提高行政效能，增進人民對行政之信賴，特制定本法」規定，行政機關
          為行政行為，當應遵循公正、公開及民主之正當法律程序，合先敘明。
      ｂ、次查該法第一０二條規定「行政機關作成限制或剝奪人民自由或權利之行
          政處分前，除已依第三十九條規定，通知處分相對人陳述意見，或決定舉
          行聽證者外，應給予該處分相對人陳述意見之機會。」，而依同法第三十
          九條前段規定「行政機關基於調查事實及證據之必要，得以書面通知相關
          之人陳述意見。」，故行政機關作成限制或剝奪人民自由或權利之行政處
          分前，除以書面通知處分相對人陳述意見或舉行聽證者外，依法應給予該
          處分相對人陳述意見之機會。
      ｃ、本案被告於作成否准備查原告選擇適用免徵營利事業所得稅案件之行政處
          分前，按其將對於原告適用租稅抵減之權利有所限制，然並未依法書面通
          知原告陳述意見或給予原告陳述意見之機會，亦未舉行聽證，明顯違反上
          開正當法律程序規定，原處分之作成程序顯有瑕疵。
    ３、原處分所為之限制不具適當性、必要性及衡平性，違反憲法及行政程序法所
        保障之比例原則：
      ａ、憲法第十九條規定所定人民有依法律納稅之義務，依據司法院大法官會議
          第四九六號解釋係指人民有依法律所定要件負繳納稅捐之義務或享減免繳
          納之優惠而言，從而人民依法享有減免繳納租稅優惠之權利，係受有憲法
          之保障。其次，依憲法第二十三條規定「以上各條列舉之自由權利，除為
          防止妨礙他人自由、避免緊急危難、維持社會秩序或增進公共利益所必要
          者外，不得以法律限制之。」及依行政程序法第七條規定「行政行為，應
          依下列原則為之：一、採取之方法應有助於目的之達成。二、有多種同樣
          能達成目的之方法時，應選擇對人民權益損害最少者。三、採取之方法所
          造成之損害不得與欲達成目的之利益顯失均衡。」，故對於人民自由權利
          之限制，除應以法律限制外，並須符合憲法第二十三條規定所定必要程度
          ，同時尚應符合適當性及必要性，且所造成之損害不得大於欲達成目的所
          獲致之利益，即須符合衡平性。因此對原告依法享有減免繳納租稅優惠之
          權利之限制，必須符合上開憲法及行政程序法上所定之比例原則，合先敘
          明。
      ｂ、其次，查我國制訂「促進產業升級條例」之立法目的，在於鼓勵特定產業
          升級並提供特定產業及其投資人享有租稅抵減之優惠，依該條例第八條之
          一第一項規定「合於第八條規定之重要科技事業及重要投資事業，於其股
          東開始繳納股票價款之當日起二年內得經其股東會同意選擇適用免徵營利
          事業所得稅或前條股東投資抵減之規定，擇定後不得變更。」，係為避免
          公司股東會延滯不為上開決議，對持有二年以上之認股或應募記名股東依
          條例第八條規定享有以其取得該股票價款之百分之二十限度內抵減當年度
          應納營利事業所得稅額或綜合所得稅額之權利造成不利之影響，乃以法律
          規定股東會同意選擇之期限，即言之，對股東會決議期限限制之必要性，
          應視實際上有無妨礙股東適用投資抵減之情事為準；倘依個案事實判斷，
          實際上並無妨礙股東適用投資抵減之情事，而仍對於公司選擇適用免徵營
          利事業所得稅加以限制，則與憲法及行政程序法上之比例原則有違。
      ｃ、本案原告股東會為同意選擇適用免徵營利事業所得稅之決議，係依認股股
          東─台糖公司之書面回復意見而定，查其主要認股股東─台糖公司於九十
          年六月四日以書面告知原告，決定由原告適用免徵營利事業所得稅，意即
          放棄適用股東投資抵減，惟因原告須遵守公司法上股東會召集通知之期限
          ，以致股東會為同意之決議有逾越二年期間之情事，但原告股東會決議逾
          越二年期間，實際上對於認股股東之權益並未造成任何妨礙，故而原處分
          對於原告依法享有減免租稅優惠之權利所為之限制，實不具有適當性、必
          要性及衡平性，顯然違背前揭憲法及行政程序法上之比例原則。
    ４、原處分所為之決定不符合法律上之實質平等，違反憲法及行政程序法所保障
        平等原則：
      ａ、憲法第七條規定「中華民國人民無分男女、宗教、種族、階級、黨派，在
          法律上一律平等」及依行政程序法第六條規定「行政行為，非有正當理由
          ，不得為差別待遇」，是為平等原則之具體規定，而司法院大法官會議第
          四八五號解釋更進一步指出，憲法第七條平等原則，並非指絕對機械之形
          式上平等，而係保障人民在法律上地位之實質平等，立法機關基於憲法之
          價值體系及立法目的，自得斟酌規範事物之差異而為合理之區別。準此，
          行政機關適用法律，基於憲法之價值體系及立法目的，應斟酌規範事物之
          差異而為合理之區別。
      ｂ、依促產條例第八條之一規定「…於其股東開始繳納股票價款之當日起二年
          內得經其股東會同意選擇適用免徵營利事業所得稅或前條股東投資抵減之
          規定…」，但對公司經其股東會同意選擇適用免徵營利事業所得稅稍逾二
          年，惟其認股或應募記名股東已事前放棄適用投資抵減時，應如何處理，
          並未有明確之規定。
      ｃ、本案行政機關適用法律，並未基於憲法之價值體系及立法目的，及斟酌規
          範事物之差異而為合理之區別，而對法律為絕對形式及機械之適用，以公
          司股東會選擇適用免徵營利事業所得稅已逾二年與規定不符為由而不予備
          查，並未斟酌本案特殊情況為合理之區別處理，違反憲法及行政程序法所
          保障之平等原則。
    ５、原處分未予備查之理由，逾越法定裁量範圍及法規授權之目的：
      ａ、本案原告九十年度股東常會由董事會依法召集，會中決議將八十八年度現
          金增資依促產條例第八條之一規定選擇適用免徵營利事業所得稅或股東投
          資抵減之方案，並經原告九十年度股東常會已發行股份總數百分九八．九
          六之股東出席及出席股東全體同意選擇適用免徵營利事業所得稅，符合上
          開施行細則第十九條第一項規定應經已發行股份總數過半數股東出席及出
          席股東之表決權過半數之同意通過之規定，嗣後原告依促產條例施行細則
          第二十條第一項規定公司經股東常會或股東臨時會議決通過同意選擇適用
          免徵營利事業所得稅並放棄適用股東投資抵減後，檢附相關書件報請中央
          目的事業主管機關備查，準此，倘申請人所檢具相關書件有所欠缺，主管
          機關自得命申請人補正後再予備查，固無問題，然主管機關是否有權對於
          公司股東會決議逾二年期間作出不同意備查或駁回之決定，尚不無疑義。
          蓋不同意備查或駁回之決定，依促產條例第二十一條規定對於申請人享有
          租稅抵減優惠之權利將構成障礙。
      ｂ、承前述理由所述，人民依法享有租稅抵減優惠之權利，乃係憲法所保障之
          範圍，故有憲法第二十三條法律保留原則之適用，惟查促產條例第八條之
          一規定僅規定公司股東會於其股東開始繳納股票價款之當日起二年內「得
          」經其股東會同意選擇適用抵減租稅方案，而非規定二年內「應」經其股
          東會同意選擇適用。再者，促產條例及其施行細則並未規定公司股東會決
          議逾二年期間得不為備查，故被告以原告股東會選擇適用免徵營利事業所
          得稅逾二年期間，與上開條例第八條之一規定不符而不予備查，其裁量權
          之行使實已逾越法定裁量權限且不符合法規授權之目的，違反行政程序法
          第十條「行政機關行使裁量權，不得逾越法定之裁量範圍，並應符合法規
          授權之目的。」之規定。
    ６、被告九十年七月十一日工業局（九０）金字第０九０００二四六九九０號函
        以原告於九十年六月二十一日召開九十年度股東常會，距增資股東開始繳納
        股票價款當日超過二年，對原告股東常會同意適用免徵營利事業所得稅乙節
        ，未依法准予備查，涉及違法不當，致使原告依法享有免徵營利事業所得稅
        之權益受有損害，爰請撤銷原處分，判決如訴之聲明。
  Ｂ、被告主張之理由：
    １、查八十七年一月二十一日公佈修正之促產條例第八條明定「為鼓勵重要科技
        事業、重要投資事業及創業投資事業之創立或擴充，依規定認股或應募記名
        股票持有時間達兩年以上者，得以其取得該股票之價款百分之二十限度內抵
        減當年度應納營利事業所得稅或綜合所得稅額；．．」，復查促產條例第八
        條之一明定「合於前條規定之重要科技事業及重要投資事業，於其股東開始
        繳納股票價款之當日起二年內得經其股東會同意選擇適用免徵營利事業所得
        稅並放棄適用前條股東投資抵減之規定，擇定後不得變更。」
    ２、按上述法律係規範重要科技事業或重要投資事業之「股東投資抵減」（第八
        條）或「公司五年免稅」（第八條之一）之租稅優惠，被告機關因亞洲航空
        公司召開股東會選擇適用五年免稅之日期，明顯違反促產條例第八條之一「
        股東開始繳納股票價款之當日起二年內」之構成要件，被告機關爰予以核駁
        ；該駁回處分雖屬「限制或剝奪人民自由或權利」之行政處分，惟由於本案
        情節事證甚為明確，依行政程序法第一百零三條第五款規定，自無須通知相
        關人陳述意見或舉行聽證。
    ３、依說明一之法律規定，重要科技事業之業者如欲適用公司五年免稅之獎勵，
        始須依促產條例第八條之一之規定於「股東開始繳納股票價款之當日起二年
        內得經其股東會同意選擇適用免徵營利事業所得稅並放棄適用前條股東投資
        抵減之規定」；促產條例施行細則（以下簡稱施行細則）第十九條復規定「
        本條例第八條第一項所稱股東會同意，指召集股東常會或股東臨時會，經其
        代表已發行股份總數過半數股東出席及出席股東之表決權過半數之同意」。
        該公司所稱主要認股股東（台糖公司）於九十年六月四日以書面告知欲放棄
        適用股東投資抵減，至該公司須遵守公司法上股東會召集通知之期限，以致
        股東會為同意之決議逾越二年一節，被告機關認為施行細則已明確規範條例
        所稱「股東會同意」，「指召集股東常會或股東臨時會，經其代表已發行股
        份總數過半數股東出席及出席股東之表決權過半數之同意」，公司自應依法
        令規定，於其股東開始繳納股票價款之當日起二年內，召開股東常會或股東
        臨時會。該公司股東會為同意之決議逾越二年之情事，雖該公司之主要股東
        決定放棄適用投資抵減，仍將影響持有該公司股票滿兩年之少數股東，於持
        股滿兩年之年度即得享受抵減之權益。按租稅法律主義之原則，被告機關依
        法律所為之核駁處分，自無違反憲法及行政程序法之比例原則。
    ４、另公司如適用股東投資抵減可逕依施行細則第十八條之規定辦理，無須另外
        召開股東會。業者如不符促產條例第八條之一之規定，自得循施行細則第十
        八條之規定，於股東繳納股票價款之當日起滿二年後，向公司所在地之稅捐
        稽徵機關申請准予核發投資抵減稅額證明書於股東後，對於原始認股或應募
        股東繼續持有記名股票二年以上者，發給投資抵減稅額證明書，股東於申辦
        稅捐抵減之年度，辦理所得稅申報時，檢附前項證明書向管轄稽徵機關辦理
        稅捐抵減應納稅額。是以被告機關核駁亞洲航空公司之五年免稅備查案，該
        公司僅係無法取得五年免稅之獎勵，該公司之股東仍得依促產條例第八條及
        施行細則第十八條之規定，享受股東投資抵減之租稅獎勵，並無該公司所稱
        對其「造成損害」及「對公司經其股東會同意選擇適用免徵營利事業所得稅
        逾兩年，未有明確規定應如何處理」之情事。
    ５、該公司另指出，促產條例第八條之一明定「合於前條規定之重要科技事業及
        重要投資事業，於其股東開始繳納股票價款之當日起二年內得經其股東會同
        意選擇適用免徵營利事業所得稅並放棄適用前條股東投資抵減之規定，擇定
        後不得變更。」，並非規定二年內應經其股東會同意選擇適用一節，係因促
        產條例第八條（股東投資抵減）及第八條之一（公司五年免稅）之租稅優惠
        ，公司僅能擇一適用，公司如欲適用股東投資抵減可逕依施行細則第十八條
        之規定辦理，無須另外召開股東會，只有欲適用第八條之一（五年免稅）之
        公司，法律規定須有二年內召開股東會同意之規定，因租稅獎勵係二者擇一
        ，第八條之一之法律文字爰以「得」經其股東會同意選擇適用為之。
    ６、該公司稱促產條例及其施行細則並未規定公司股東會決議逾二年得不為備查
        ，認為本局裁量權之行使逾越法定裁量權限一節，被告機關認為既該公司未
        該當促產條例第八條之一之法律構成要件，被告機關核駁其五年免稅之備查
        ，自無逾越法律授權。
    ７、綜合以上所陳，被告機關依促產條例第八條之一規定，核駁該公司選擇適用
        免徵營利事業所得稅之申請案並無不當。
    理  由
壹、兩造爭執之要點：
  一、按原告於九十年六月二十一日召開股東會決議選擇適用「公司免徵營利事業所
      得稅」，距離該公司增資股東開始繳納股票價款日期八十八年六月八日，已超
      過二年期間，此事實為兩造所不爭執。
  二、原處分所以拒絕原告「免徵營利事業所得稅」之租稅優惠申請，其理由在於：
      原告於九十年六月二十一日召開股東會決議，距離該公司增資股東開始繳納股
      票價款日期之八十八年六月八日，已超過二年期間，與促產條例第八條之一第
      一項「．．股東開始繳納股票價款之當日起二年內．．」之規定內容不符，遂
      發函駁回原告之請求，並於該函中指明：「原告應適用該條例第八條股東投資
      抵減之規定」。
  三、原告則不同意被告上揭拒絕處分所持之法律見解，並認為基於以下理由，主張
      拒絕處分違法，被告應為許可「免徵營利事業所得稅」之處分：
    Ａ、被告未依行政程序法之相關規定予原告陳述意見或舉行聽證，違反正當法律
        程序原則。
    Ｂ、促產條例第八條之一之適用，應視實際上有無妨礙股東適用投資抵減之情事
        為準；倘實際上並無妨礙股東適用投資抵減之情事，而仍對於公司選擇適用
        免徵營利事業所得稅加以限制，則與比例原則有違。本案原告係因遵守公司
        法上股東會召集通知之期限，以致股東會為同意之決議有逾越二年期間之情
        事，但實際上對於認股股東之權益並未造成任何妨礙，故而原處分對於原告
        依法享有減免租稅優惠之權利所為之限制，實不符合適當性、必要性及衡平
        性，而違背比例原則。
    Ｃ、被告機關適用法律，並未斟酌規範事物之差異而為合理之區別，而對法律為
        絕對形式及機械之適用，以公司股東會選擇適用免徵營利事業所得稅已逾二
        年、與規定不符為由而不予備查，並未斟酌本案特殊情況為合理之區別處理
        ，違反憲法及行政程序法所保障之平等原則。
    Ｄ、促產條例及其施行細則並未規定公司股東會決議逾二年期間得不為備查，故
        被告以原告股東會選擇適用免徵營利事業所得稅逾二年期間，與上開條例第
        八條之一規定不符，其裁量權之行使實已逾越法定裁量權限且不符合法規授
        權之目的。
  四、被告機關對於上述主張之答辯：
    Ａ、系爭駁回處分雖屬「限制或剝奪人民自由或權利」之行政處分，惟由於本案
        情節事證甚為明確，依行政程序法第一百零三條第五款規定，無須通知原告
        陳述意見或舉行聽證。
    Ｂ、促產條例既規定，於股東開始繳納股票價款之當日起二年內，召開股東常會
        或股東臨時會，按租稅法律主義之原則，被告依法律所為之核駁處分，自無
        違反比例原則。
    Ｃ、又業者如不符促產條例第八條之一之規定，仍得循施行細則第十八條之規定
        ，於股東繳納股票價款之當日起滿二年後，申請核發投資抵減稅額證明書於
        股東，以辦理稅捐抵減應納稅額，故股東仍得依法享受投資抵減之租稅獎勵
        ，並無「造成損害」之情事。
    Ｄ、促產條例第八條之一規定「『得』經其股東會同意適用‧‧‧」，係因促產
        條例第八條（股東投資抵減）及第八條之一（公司五年免稅）之租稅優惠，
        公司僅能擇一適用，故以「得」字規範。
    Ｅ、又被告機關認定該公司未該當促產條例第八條之一之法律構成要件，據以核
        駁其五年免稅之備查，自無逾越法定裁量權限。
  五、綜觀兩造攻防論點，本院認為系爭拒絕處分是否違法，應先釐清以下各點爭議：
    Ａ、促產條例第八條之一與同條例第八條之關連；
    Ｂ、促產條例第八條之一是否為裁量性規範？
    Ｃ、被告以原告召開股東會決議，距該公司增資股東開始繳納股票價款日超過二
        年而拒絕許可「免徵營利事業所得稅」，是否違反比例原則與平等原則？
    Ｄ、被告應否於拒絕處分作成前給予原告陳述意見之機會或舉行聽證？
貳、本院之判斷：
  一、促產條例第八條之一之性質，及其與同條例第八條之關連：
    Ａ、按「合於第八條規定之重要科技事業及重要投資事業，於其股東開始繳納股
        票價款之當日起二年內得經其股東會同意選擇適用免徵營利事業所得稅或前
        條股東投資抵減之規定，擇定後不得變更。」為原告申請符合重要科技事業
        時促產條例第八條之一第一項所明定。而當時同條例第八條第一項前段則規
        定：「為鼓勵重要科技事業、重要投資事業及創業投資事業之創立或擴充，
        依規定認股或應募記名股票持有時間達兩年以上者，得以其取得該股票之價
        款百分之二十限度內抵減當年度應納營利事業所得稅或綜合所得稅額」。
    Ｂ、由促產條例第八條之一規範意指可知，國家為鼓勵重要科技事業及重要投資
        事業，在該條例中提供兩項租稅優惠措施，一是「股東投資抵減」（第八條
        ），其二是「公司五年免稅」（第八條之一），而且二項優惠只能選取其一
        ，而且基於法律安定性之要求，「擇定後不得變更」。
    Ｃ、但是上開二項租稅優惠之對象各不相同（分別為「投資股東」與「投資事業
        」），不僅「投資股東」與「投資事業」之利益不儘相同，而且多數「投資
        股東」間也各自有自己之財務規劃，對上開稅捐優惠之選擇，立場上不免會
        發生不一致之情形。另外單一投資股東也不能為投資事業（或者說是其他多
        數投資股東）作決定（只能以集體之多數決，由投資事業出面主張），因此
        只有投資事業能作選擇。
    Ｄ、在上開觀點下，而對促產條例第八條與第八條之一之規定內涵從事體系性思
        考，顯然第八條之一所以規定「股東開始繳納股票價款之當日起二年內得經
        其股東會同意選擇適用‧‧‧」，即是賦與投資事業（或多數「投資股東」
        ）之優先選擇權，若其不行使，少數股東才可依同條第八條之規定享受免稅
        優惠。此時為避免公司股東會遲不為該項決議，對投資股東依同條例第八條
        所享有之優惠權利受到影響，才會給予二年之限制。
    Ｅ、基於以上之理由因認，促產條例第八條之一之二年期間並非一項裁量規範，
        其毋寧為一強行規範，基於保障股東享受租稅優惠之權利，事業必須在股東
        開始繳納股票價款之當日起二年內，經其股東會同意適用，否則即喪失選擇
        此項優惠之機會，此時持股二年以上之股東即可以抵減個人之營利事業所得
        稅額或綜合所得稅額。
  二、被告拒絕許可「免徵營利事業所得稅」，是否違反比例原則與平等原則？
    Ａ、就此，原告固謂促產條例第八條之一之適用，應視實際上有無妨礙股東適用
        投資抵減之情事為準；倘實際上並無妨礙股東適用投資抵減之情事，而仍對
        於公司選擇適用免徵營利事業所得稅加以限制，與比例原則有違，且未斟酌
        本案特殊情況為合理之區別處理，違反憲法及行政程序法所保障之平等原則
        。
    Ｂ、惟本院認為，促產條例第八條之一並非裁量性規範，已如前述，而且上開限
        制不僅有維護少數股東權益之功能，更有法安定性之考量，給予減稅已屬額
        外之優惠，而減稅方式之不同也會影響到行政作業成本，因此要在法律明定
        之期限內做出選擇，事後亦不得隨意變更。何況原告喪失選擇權之後，減稅
        優惠也可由股東享有，政府鼓勵策略產業投資之規範目標仍能達成，這裏並
        不涉及「比例原則」或「平等原則」之適用。因此事業如於開始繳納股票價
        款超過二年始申請免徵營利事業所得稅，被告機關依法應予駁回，並無斟酌
        裁量之餘地。原告前述主張，於法並非有據。
  三、被告應否於拒絕處分作成前給予原告陳述意見之機會或舉行聽證？
    Ａ、按「行政處分所根據之事實，客觀上明白足以確認者，行政機關得不給予陳
        述意見之機會」乃行政程序法第一百零三條第五款所明定。
    Ｂ、本院認為原告申請適用免徵營利事業所得稅之日期，明顯逾越促產條例第八
        條之一「股東開始繳納股票價款之當日起二年內」之期間要件，其情節事證
        甚為明確，亦為原告所不爭執，則被告機關爰予以核駁之行政處分雖屬「限
        制或剝奪人民自由或權利」之行政處分，依行政程序法第一百零三條第五款
        規定，自無須通知相關人陳述意見。
    Ｃ、另「行政機關遇有下列各款情形之一者，舉行聽證︰一、法規明文規定應舉
        行聽證者。二、行政機關認為有舉行聽證之必要者。」為行政程序法第一百
        零七條所明定。本案涉及之促產條例並無應舉行聽證之規定，原告申請適用
        免徵營利事業所得稅之日期逾越促產條例所定之期限，該事實亦屬明顯，尚
        無必要舉行聽證以調查之，是以，被告未於拒絕處分作成前給予原告陳述意
        見之機會或舉行聽證，於法尚無違誤。
參、綜上所述，本件原告公司遲至九十年六月二十二日始向被告機關提出選擇適用「
    公司免徵營利事業所得稅」之申請，距該公司增資股東開始繳納股票價款日期八
    十八年六月八日，已超過二年之法定期間，被告依法予以核駁，原訴願決定予以
    維持，於法均無違誤，原告訴請撤銷，並請求被告對其准予減免稅捐之申請作成
    許可之授益處分，於法無據，應予駁回。
據上論結，本件原告之訴為無理由，爰依行政訴訟法第九十八條第三項前段，判決如
主文。
中      華      民      國    九十二    年      三      月     十二     日
                                  臺北高等行政法院  第五庭
                                            審判長  法  官  張瓊文
                                                    法  官  黃清光
                                                    法  官  帥嘉寶
右為正本係照原本作成。
如不服本判決，應於送達後二十日內，向本院提出上訴狀並表明上訴理由，如於本判
決宣示後送達前提起上訴者，應於判決送達後二十日內補提上訴理由書（須按他造人
數附繕本）。
中      華      民      國    九十二    年      三      月     十二     日
                                                    書記官  林麗美


司法院資訊處製作；財團法人民間司法改革基金會備份。
